臺灣高等法院臺中分院民事判決　　　　　 100年度上字第76號
上　訴　人　海陽營造股份有限公司
法定代理人　陳綺華
訴訟代理人　陳明寬
　　　　　　林維堯律師
被　上訴人　謝文俊
訴訟代理人　張績寶律師
複　代理人　徐祐偉律師
被　上訴人　謝添財
訴訟代理人　李世才律師
被　上訴人　謝長貴
訴訟代理人　林詮勝律師
被　上訴人　涂輝亮
訴訟代理人　涂謝美蘭
上列當事人間請求履行租賃契約事件，上訴人對於中華民國99年
12月31日台灣苗栗地方法院98年度訴字第380號第一審判決提起
上訴，本院於民國100年8月23日言詞辯論終結，判決如下：
    主  文
變更及追加之訴及假執行之聲請均駁回。
變更及追加之訴之訴訟費用由上訴人負擔。
    事實及理由
甲、程序方面：
壹、按在第二審為訴之變更或追加，非經他造同意，不得為之，
    但民事訴訟法第255條第1項第2款至第6款情形，不在此限。
    又請求之基礎事實同一者，縱於訴狀送達後，原告仍得將原
    訴變更或追加他訴，無須得被告同意，此觀民事訴訟法第44
    6條第1項、第255條第1項第2款規定自明。本件上訴人即原
    告（下稱上訴人）海陽營造股份有限公司於原審係依租賃關
    係請求：1.被上訴人謝文俊應給付上訴人新台幣（下同）59
    萬8220元，及自起訴狀繕本送達翌日起至清償日止，按年息
    百分之五計算之利息。2.被上訴人謝添財應給付上訴人55萬
    7364元，及自起訴狀繕本送達翌日起至清償日止，按年息百
    分之五計算之利息。3.被上訴人謝長貴應給付上訴人190萬4
    920元，及自起訴狀繕本送達翌日起至清償日止，按年息百
    分之五計算之利息。4.被上訴人涂輝亮應給付上訴人61萬41
    86元，及自起訴狀繕本送達翌日起至清償日止，按年息百分
    之五計算之利息。5.被上訴人謝文俊應給付上訴人3萬元及
    自起訴狀繕本送達翌日起至清償日止，按年息百分之五計算
    之利息。6.被上訴人謝添財應給付上訴人4萬5000元及自起
    訴狀繕本送達翌日起至清償日止，按年息百分之五計算之利
    息。7.被上訴人謝長貴應給付上訴人20萬元及自起訴狀繕本
    送達翌日起至清償日止，按年息百分之五計算之利息。8.被
    上訴人涂輝亮應給付上訴人10萬元及自起訴狀繕本送達翌日
    起至清償日止，按年息百分之五計算之利息。嗣於本院變更
    為：先位之訴，依民法第767條請求；1.被上訴人謝文俊應
    將坐落苗栗縣銅鑼鄉○○段495、502地號土地上所舖填2007
    .45立方公尺之天然砂石級配返還上訴人；2.被上訴人謝添
    財應將坐落苗栗縣銅鑼鄉○○段518地號土地上所舖填1870.
    35立方公尺之天然砂石級配返還上訴人；3.被上訴人謝長貴
    應將坐落苗栗縣銅鑼鄉○○段499、503，505、506地號土地
    上所舖填6392.35立方公尺之天然砂石級配返還上訴人；4.
    被上訴人涂輝亮應將坐落苗栗縣銅鑼鄉○○段509地號土地
    上所舖填2061.03立方公尺之天然砂石級配返還上訴人（上
    開地號土地以下簡稱為系爭土地）；暨依租賃契約第4條請
    求：1.被上訴人謝文俊應給付上訴人3萬元及自起訴狀繕本
    送達翌日起至清償日止按年息百分之五計算之利息。2.被上
    訴人謝添財應給付上訴人4萬5000元及自起訴狀繕本送達翌
    日起至清償日止按年息百分之五計算之利息。3.被上訴人謝
    長貴應給付上訴人20萬元及自起訴狀繕本送達翌日起至清償
    日止按年息百分之五計算之利息。4.被上訴人涂輝亮應給付
    上訴人10萬元及自起訴狀繕本送達翌日起至清償日止按年息
    百分之五計算之利息；並追加備位之訴，依民法第816、第
    179條、民法第956條、請求：1.被上訴人謝文俊應給付上訴
    人62萬8220元暨自起訴狀繕本送達翌日起至清償日止按年息
    百分之五計算之利息；2.被上訴人謝添財應給付上訴人60萬
    2364元暨自起訴狀繕本送達翌日起至清償日止按年息百分之
    五計算之利息；3.被上訴人謝長貴應給付上訴人210萬4920
    元暨自起訴狀繕本送達翌日起至清償日止按年息百分之五計
    算之利息；4.被上訴人涂輝亮應給付上訴人71萬4186元暨自
    起訴狀繕本送達翌日起至清償日止按年息百分之五計算之利
    息。核其先後主張之基礎事實均為被上訴人占有系爭土地上
    砂石級配是否有理由，應否負復返還責任，核與民事訴訟法
    第446條第1項、第255條第1項第2款規定並無不合，其訴之
    變更、追加，應予准許，合先敘明。
貳、被上訴人所為上開訴之變更既經准許，其變更前之原訴訴訟
    繫屬即已消滅，該部分之訴視為撤回，故本院僅就變更之新
    訴為裁判。又上訴人除變更之訴外，另為訴之追加，本院亦
    一併審理，併予敘明。
乙、實體方面：
壹、上訴人主張：
一、先位之訴部分：
    上訴人承租系爭土地原係作為承攬苗栗縣東西向快速道路後
    龍汶水線道路工程設置工務所、宿舍及鋼筋加工場之用，為
    增加系爭土地承重程度，上訴人在系爭土地舖填天然砂石級
    配，數量如下：1.上訴人向被上訴人謝文俊承租坐落苗栗縣
    銅鑼鄉○○段495、502地號土地。合計面積1338.3平方公尺
    ，舖填厚度1.5公尺，共舖填2007.45立方公尺。2.上訴人向
    被上訴人謝添財承租同段518地號土地，面積1246.9平方公
    尺，舖填厚度1.5公尺，共舖填1870.35立方公尺。3.上訴人
    向被上訴人謝長貴承租499、503、505、506地號土地，面積
    合計4261.57平方公尺，舖填厚度1.5公尺，共舖填6392.35
    立方公尺。4.上訴人向被上訴人涂輝亮承租同段509地號土
    地面積1374.02平方公尺，舖填厚度1.5公尺，共舖填2061.0
    3立方公尺。上開道路工程完成後，上訴人正進行復舊工程
    ，準備將舖填之天然砂石級配挖取移除時，突於民國92年11
    月16日遭被上訴人謝文俊、謝添財夥同案外人張為恆及多名
    不知名之黑道份子，脅迫上訴人所有員工離開系爭土地，致
    上訴人所有舖填於系爭土地之天然砂石級配被迫留在系爭土
    地上遭被上訴人無權且惡意占有，依民法第767條前段規定
    ，上訴人得請求被上訴返還之；並依租賃契約第4條請求如
    先位聲明第6至9項所示。
二、備位之訴部分：
    如認上訴人舖填之天然砂石級配已附合為土地之一部分，上
    訴人因而喪失舖填在系爭土地上之天然砂石級配之所有權致
    受有損害，依民法第816條規定，上訴人得依關於不當得利
    之規定請求償金，茲依民法第179條規定請求之，以平均價
    格每立方公尺348元，扣除運費50元後之298元計算，被上訴
    人謝文俊之土地舖填2007.45立方公尺，應給付上訴人59萬8
    220元之償金（計算式：2982007.45=598220）；謝添財之
    土地舖填1870.35立方公尺，應給付上訴人55萬7364元之償
    金（計算式：2981870.35=557364）。被上訴人謝長貴、
    涂輝亮將土地出租予巨眾環保開發實業有限公司作為土壤資
    源回收場，上訴人舖填之天然砂石級配均已不見蹤影，亦即
    上訴人舖填之天然砂石級配係因可責於無權且惡意之占有人
    謝長貴、涂輝亮之事由而滅失，依民法第956條規定，被上
    訴人謝長貴、涂輝亮應對上訴人負損害賠償之責，其中舖填
    於謝長貴土地上之天然砂石級配為6392.35立方公尺，以每
    立方公尺298元計算，被上訴人謝長貴應賠償上訴人190萬49
    20元（計算式：2986392.35=1904,920）；另舖填於涂輝
    亮土地上之天然砂石級配為2061.03立方公尺，以每立方公
    尺298元計算，被上訴人涂輝亮應賠償上訴人61萬4186元（
    計算式：2982061.03=614186）。
三、訴之聲明：
  (一)先位聲明：
    1.原判決廢棄。
    2.被上訴人謝文俊應將坐落苗栗縣銅鑼鄉○○段495、502地
      號土地上所舖填2007.45立方公尺之天然砂石級配返還上
      訴人。
    3.被上訴人謝添財應將坐落苗栗縣銅鑼鄉○○段518地號土
      地上所舖填1870.35立方公尺之天然砂石級配返還上訴人
      。
    4.被上訴人謝長貴應將坐落苗栗縣銅鑼鄉○○段499、503，
      505、506地號土地上所舖填6392.35立方公尺之天然砂石
      級配返還上訴人。
    5.被上訴人涂輝亮應將坐落苗栗縣銅鑼鄉○○段509地號土
      地上所舖填2061.03立方公尺之天然砂石級配返還上訴人
      。
    6.被上訴人謝文俊應給付上訴人3萬元及自起訴狀繕本送達
      翌日起至清償日止按年息百分之五計算之利息。
    7.被上訴人謝添財應給付上訴人4萬5000元及自起訴狀繕本
      送達翌日起至清償日止按年息百分之五計算之利息。
    8.被上訴人謝長貴應給付上訴人20萬元及自起訴狀繕本送達
      翌日起至清償日止按年息百分之五計算之利息。
    9.被上訴人涂輝亮應給付上訴人10萬元及自起訴狀繕本送達
      翌日起至清償日止按年息百分之五計算之利息。
    10.願供擔保，請宣告准予假執行。
    11.第一、二審訴訟費用由被上訴人負擔。
  (二)備位聲明
    1.原判決廢棄。
    2.被上訴人謝文俊應給付上訴人62萬8220元暨自起訴狀繕本
      送達翌日起至清償日止按年息百分之五計算之利息。
    3.被上訴人謝添財應給付上訴人60萬2364元暨自起訴狀繕本
      送達翌日起至清償日止按年息百分之五計算之利息。
    4.被上訴人謝長貴應給付上訴人210萬4920元暨自起訴狀繕
      本送達翌日起至清償日止按年息百分之五計算之利息。
    5.被上訴人涂輝亮應給付上訴人71萬4186元暨自起訴狀繕本
      送達翌日起至清償日止按年息百分之五計算之利息。
    6.願供擔保請宣告准予假執行。
    7.第一、二審訴訟費用由被上訴人負擔。
貳、被上訴人之答辯：
一、被上訴人謝文俊辯以：
    兩造間之系爭租約原訂至92年2月28日為止，到期後依第6條
    規定延長半年至同年8月底為止。到期後伊並未同意上訴人
    繼續使用土地，且亦拒絕收受上訴人所交付同年9月至12月
    租金之支票。兩造之租約於92年8月31日已終止，上訴人遲
    至98年間始依民法之租賃工作物取回權請求被上訴人返還砂
    石級配，已逾2年之消滅時效。又系爭西崗段495、502地號
    土地，其表層為有機泥土，作為供耕作之農地，然因上開土
    地早先為河床地，其底層蘊有天然砂石級配，否認上訴人有
    鋪填1.5公尺厚天然級配之事實。觀之上訴人起訴狀主張其
    所有佈於被上訴人四人土地上之天然砂石級配，共有1萬233
    1.18立方公尺，價值為367萬4690元，然上訴人公司之實際
    負責人陳明寬於96年3月5日接受法務部調查局中部地區機動
    工作組詢問時，供稱「當初我購買天然級配料填平承租土地
    時，共約購買9000立方公尺，當時價值約70餘萬元...，92
    年該批級配，依當時級配料之行情，約140萬元」等語，則
    與上訴人起訴狀所主張相去甚遠，益證上訴人主張尚難採信
    。又依系爭租約第4條約定，上訴人得請求返還押金3萬元之
    前提，係上訴人依約於92年2月28日前將土地復舊完成，惟
    上訴人並未依約完成復舊工作，停止條件確定不成就，伊自
    得以所收取之押租金作為上訴人延遲復舊之損失賠償，是上
    訴人此部分請求亦無理由等語。
二、被上訴人謝添財則辯以：
    兩造間之系爭租約原訂至92年2月28日為止，到期後依第6條
    約定延長半年至同年8月底為止。租期屆滿後租約已終止。
    上訴人工作物取回請求權自92年11月16日起算至起訴之日已
    逾2年之消滅時效。伊農地上之砂石級配係原先河床地之天
    然砂石，本屬伊所有。租約第4條約定所謂「復舊」應僅指
    清理地上物及回填原有之有機土，而不包含挖走砂石級配。
    又土石為土地之重要成分，未與土地分離前為土地之一部分
    ，上訴人倘有於系爭土地上舖填砂石級配之事實，亦屬係其
    任意行為，對伊無任何請求權。另上訴人自承並未依約完成
    復舊，則依兩造之租約第4條規定，上訴人即無權請求返還
    押租金等語。
三、被上訴人謝長貴辯以：
    否認上訴人曾在系爭土地上舖填天然砂石級配之事實。兩造
    之租約第5條並未記載上訴人應舖填天然砂石級配，是上訴
    人依系爭租約第5條之約定及民法第431條第2項之規定，請
    求伊應返還天然砂石級配並無理由。兩造間之租賃契約於92
    年2月28日到期後，雙方曾同意延長至同年5月31日為止。到
    期後伊並不同意上訴人繼續使用土地。伊雖曾收取上訴人支
    付92年6月至8月間之租金，然其性質係屬租約到期後上訴人
    無權占有相當於租金之不當得利金。兩造之租約於92年5月
    31日終止，上訴人遲至98年間始起訴請求工作物取回權，顯
    已罹於民法第456條規定之2年時效。另上訴人於租期屆滿後
    並未依約完成復舊工作，直至伊將土地出租與訴外人巨眾開
    發實業股份有限公司，上訴人仍繼續無權占用土地，故伊曾
    以存證信函通知上訴人終止租約收回系爭土地，並以押租金
    作為土地復舊之用，是上訴人請求返還押租金並無依據等語
    。
四、被上訴人涂輝亮則辯以：
    上訴人並未於系爭土地上舖填砂石級配。租約屆滿後，伊曾
    請上訴人整地回復原狀，惟上訴人均置之不理。兩造間之租
    賃契約於92年2月28日到期後曾延長至同年5月31日止，此後
    伊即不同意上訴人繼續使用土地。伊雖曾收取上訴人支付同
    年6月至8月間之租金，然其性質係屬租約到期後上訴人無權
    占有相當於租金之不當得利金。又兩造之租賃契約於92年5
    月31日終止，上訴人遲至98年間始提起本件訴訟請求工作物
    取回權，顯已罹於民法第456條規定之2年時效。另上訴人於
    租期屆滿後並未依約完成復舊工作，故伊以押租金作為土地
    復舊之用，是上訴人請求返還押租金並無依據等語。
參、得心證之理由：
  (1)上訴人主張：上訴人承租系爭土地後，即在系爭土地上舖填
    天然砂石級配及碎石云云，為被上訴人所否認。證人胡正中
    原為上訴人之員工，其雖證稱上訴人有於系爭土地鋪天然級
    配及碎石級配，厚度約一米多深等語（見本院卷第125頁）
    ，但胡正中為上訴人之員工，其證詞本即難遽信，而上訴人
    復未提出其他足以證明其有舖設天然砂石級配之事實，上訴
    人此部分之主張即難採信。再者，縱認上訴人有於系爭土地
    舖設天然級配之事實，該天然砂石級配舖設在系爭土地之後
    ，已附合為系爭土地之重要成分，依民法第811條規定，由
    系爭土地所有人取得天然砂石級配之所有權，是上訴人已喪
    失其所舖設之天然砂石級配所有權，上訴人主張依民法第76
    7條請求被上訴人等返還其所舖設之天然砂石級配，顯然無
    據，核不可採。又上訴人上訴後已變更其訴，不再依民法第
    431條第2項請求，是
    本件並無逾2年時效問題，先此敘明。
  (2)又上訴人主張依民法第816條規定，其得依關於不當得利之
    規定，請求被上訴人謝文俊、謝添才給付償金云云。查上訴
    人主張其有於系爭土地舖天然級配及碎石級配云云，不足採
    信，已如上述。且縱認上訴人有於系爭土地舖設天然級配之
    事實，但按動產附合而為不動產之重要成分者，不動產所有
    人，取得動產所有權，因而喪失權利而受損害者，固得依關
    於不當得利之規定，請求償金，然假若該附合係強迫得利之
    情形，表面上受益人雖增加其所有之部分，看似有利，然實
    質上卻係違背受益人之意思，並無增益所有權之效能，甚或
    有害其所有權之行使，自不得反令其賠償。經查：系爭土地
    地目均為田，使用分區為特定農業區，使用類別為農牧用地
    ，且被上訴人謝文俊、謝添才、謝長貴、及徐輝亮與上訴人
    之土地租賃合約書第4條均約定：「租金。....。期屆乙方
    （即上訴人）將租賃土地，復舊完成，甲方（即被上訴人）
    需無條件退回，如乙方未依約完成復舊，甲方可利用此押金
    作為復舊之用，乙方不得異議。」，第5條：「契約簽訂完
    成乙方整地時，先將上層之有機土載運至角落地點堆置待租
    約期滿，乙方將地上物清理妥善，再將有機土回填至田地上
    ，並予整平且配合甲方日後耕種需要施做水路及坡度，以利
    甲方日後耕種，另恐整地時田地上之有機土流失，乙方需備
    足有機土以供日後回填之用。」，此有系爭土地所有權狀及
    租賃契約書附卷可稽（見原審卷第12至42頁），是上訴人與
    被上訴人間之租約終止之後，上訴人應為整平系爭土地且配
    合被上訴人日後耕種需要施做水路及坡度，俾供被上訴人日
    後耕種，方為有利於被上訴人之行為，上訴人稱其在系爭土
    地上舖設天然砂石級配，縱然為真實，然上訴人所舖設之天
    然砂石級配對於被上訴人等並無增益其所有權之效能，甚至
    有害其所有權之行使。是上訴人請求被上訴人給付關於天然
    砂石級配之不當得利價額，亦無理由。
  (3)上訴人另主張被上訴人謝長貴、涂輝亮應依民法第956條負
    損害賠償之責云云。按民法第956條係規定惡意占有人，或
    無所有意思之占有人，因可歸責於自己之事由，致占有物滅
    失或毀損者，對於回復請求人，負損害賠償責任。惟查，上
    訴人尚無法證明其於系爭土地上舖設其所主張之數量之天然
    級配，業如前述，縱上訴人確於系爭土地上舖設天然砂石級
    配，然被上訴人謝長貴及涂輝亮因民法第811條規定而取得
    天然級配之所有權，是被上訴人謝長貴及涂輝亮並非民法第
    956條之惡意占有人或無所有意思之占有人，上訴人主張依
    民法第956條規定，請求被上訴人謝長貴及涂輝亮負損害賠
    償責任，亦屬無據。
  (4)至於上訴人主張其向被上訴人承租系爭農地時，業已支付如
    原判決附表所示之押租金，被上訴人於兩造之租賃關係終止
    後尚未返還等語，為被上訴人所不爭執，堪信為真實。但上
    訴人請求被上訴人應返還上開押租金，則為被上訴人所拒絕
    ，並以前詞置辯。經查，上訴人自承其直至92年11月16日遭
    被上訴人阻撓之時尚未完成系爭土地之復舊，而證人張志斌
    於原審亦證述至11月份時，始復舊一部分土地（見原審卷第
    264、265頁）大致相符，是縱依上訴人主張系爭租約租期延
    長至92年8月31日止，上訴人遲至92年11月16日時，仍未將
    系爭土地復舊，則依該租約第4條規定，被上訴人沒收押金
    作為土地復舊之用，即無不合。從而，上訴人依系爭租約第
    4條規定請求被上訴人返還押租金，並無理由，應予駁回。
  (5)綜上所述，上訴人變更及追加之訴，其先、後位之請求均無
    理由，應予駁回。上訴人變更及追加之訴既經駁回，其假執
    行之聲請，亦失所附麗，應一併駁回。
  (6)本案事實已臻明確，兩造其餘攻擊防禦方法，不足以影響本
    判決結果，爰不一一論述，併此敘明。
肆、據上論結：本件變更及追加之訴為無理由，依民事訴訟法第
    78條，判決如主文。
中    華    民    國   100    年    9     月    6     日
                民事第七庭    審判長法  官  饒鴻鵬
                                    法  官  陳毓秀
                                    法  官  李平勳
以上正本係照原本作成。
如對本判決上訴，須於收受判決送達後20日內向本院提出上訴書
狀，其未表明上訴理由者，應於提出上訴後20日內向本院提出上
訴理由書（須按他造人數附具繕本）。
上訴時應提出委任律師為訴訟代理人之委任狀。具有民事訴訟法
第466條之1第1項但書或第2項之情形為訴訟代理人者，另應附具
律師及格證書及釋明委任人與受任人有該條項所定關係之釋明文
書影本。如委任律師提起上訴者，應一併繳納上訴審裁判費。
                                    書記官  劉恒宏
中    華    民    國   100    年    9     月    8     日
                                                      Ｓ